臺灣高雄地方法院民事判決
110年度訴字第391號
原      告  劉金潾  

訴訟代理人  郭家駿律師
被      告  富澤建設有限公司

法定代理人  侯珷文  
上列當事人間請求返還本票等事件，本院於中華民國111年1月13
日言詞辯論終結，判決如下：
    主      文
原告之訴駁回。
訴訟費用由原告負擔。
    事實及理由
一、原告主張：緣訴外人黃耀民與綽號「蝦子（台語）」之人（
    下稱黃耀民二人）前委託被告公司居間向訴外人中租迪和股
    份有限公司（下稱中租公司）購買拖板車車頭，被告公司要
    求支付定金新臺幣（下同）150萬元，但其等資金不足，遂
    邀原告簽發票據替其等擔保付款，原告即簽發發票日民國10
    7年1月4日、面額150萬元、票據號碼433185號之本票1紙（
    下稱系爭本票）交付被告公司，作為黃耀民二人給付被告公
    司購買車頭定金之擔保。然黃耀民二人購買車頭之契約已由
    被告公司及黃耀民二人取消，故系爭本票之原因關係已不存
    在，被告公司持有系爭本票係無法律上原因而受有利益，應
    將系爭本票返還原告。詎被告公司竟持系爭本票向本院聲請
    准予強制執行，經本院核發107 年度司票字第1444號裁定（
    下稱系爭本票裁定），就系爭本票所載面額150萬元及自107
    年3月18日起至清償日止按年息6％計算之利息，准予強制執
    行確定在案，原告之財產上權益因而陷於不安，該不安狀態
    得以確認判決除去之，爰依民事訴訟法第247 條及民法第17
    9條規定，提起本件訴訟等語。並聲明：㈠確認被告執有原告
    於107年1月4日簽發之本票，載憑票支付聲請人（即被告公
    司）150萬元，及自107年3月18日起至清償日止，按年息6％
    計算之利息之債權不存在。㈡被告應將系爭本票返還原告。
二、被告則以：本件係原告與其合夥人黃耀民委託被告公司居間
    仲介向中租公司購買車頭，被告協同原告、黃耀民到現場確
    認車頭車況後，原告承諾會購買，為避免原告事後毀約，原
    告即簽發系爭本票交付被告公司，作為其會購買車頭之擔保
    ，故系爭本票並非作為黃耀民二人委託被告公司購買車頭定
    金之擔保。詎被告公司嗣後與中租公司談妥車頭價格並通知
    原告後，原告卻避不見面，致最終未能與中租公司簽立車頭
    買賣契約，被告公司因此遭中租公司列入黑名單而受有損害
    等語置辯。並聲明：原告之訴駁回。
三、兩造不爭執事項：
　㈠原告於107 年1 月4 日簽發系爭本票交付被告公司。
　㈡被告嗣持系爭本票聲請准予強制執行，經本院於107年4月25
    日以107年度司票字第1444號民事裁定准許「原告簽發之系
    爭本票，內載憑票交付被告150萬元，及自107年3月18日起
    至清償日止，按年息6％計算之利息，得為強制執行」並確
    定在案（即系爭本票裁定）。　　　
四、得心證之理由：
　㈠按票據乃文義證券及無因證券，票據上之權利義務悉依票上
    所載文義定之，與其基礎之原因關係各自獨立，票據上權利
    之行使不以其原因關係存在為前提。執票人行使票據上權利
    ，就其基礎之原因關係確係有效存在不負舉證責任。倘票據
    債務人以自己與執票人間所存抗辯事由對抗執票人，依票據
    法第13條規定觀之，固非法所不許，惟應先由票據債務人就
    該抗辯事由負主張及舉證之責。必待票據基礎之原因關係確
    立後，法院就此項原因關係進行實體審理時，當事人就該原
    因關係之成立及消滅等事項有所爭執，方適用各該法律關係
    之舉證責任分配原則。至執票人在該確認票據債權不存在之
    訴訟類型，固須依民事訴訟法第195條及第266條第3項之規
    定，負真實完全及具體化之陳述義務，惟尚不因此而生舉證
    責任倒置或舉證責任轉換之效果（最高法院110年度台上字
    第1110號判決參照）。又負舉證責任之當事人，須證明至使
    法院就該待證事實獲得確實之心證，始盡其證明責任。
　㈡原告主張其係因黃耀民二人委託被告購買車頭，為擔保黃耀
    民二人支付購買車頭定金而簽發系爭本票交付被告，亦即系
    爭本票係作為黃耀民二人支付車頭定金之付款擔保。惟被告
    辯稱原告簽發系爭本票係作為承諾會向中租公司購買車頭之
    擔保，換言之，系爭本票乃為保證訂立車頭買賣契約，擔保
    契約成立之目的而簽發，性質應屬立約定金之支付。兩造關
    於系爭本票簽發之基礎原因關係既有前揭歧異，依前引規定
    及說明，即應由原告先就其主張票據基礎之原因關係存在負
    舉證責任。
　㈢經查：
　1.原告本人雖到庭陳稱：當初係黃耀民二人委託被告公司購買
    車頭，希望伊幫忙背書，否則沒辦法買到車頭，其因見黃耀
    民當場交付面額200萬元支票給被告公司，認為應該沒有問
    題，遂簽發系爭本票交付被告公司，作為黃耀民二人支付車
    頭定金的擔保，但伊事後覺得被騙了等語（見本院卷第74-7
    8頁）。然原告起訴時係主張「原告簽發系爭本票，係於107
    年1月間原告經由從事工程時認識之朋友綽號「金光」（即
    黃耀民）之人介紹，有意向被告購買9個中古拖車頭，經「
    金光」居中協商，約定總價金為150萬元，原告先簽發本票
    給被告，等被告將拖車頭過戶並交付給原告後再由原告向租
    賃公司貸款來支付買賣價金。原告依約簽發系爭本票交付被
    告後，被告並未依約將拖車頭過戶給原告」等語，有起訴狀
    可參（見審訴卷第11頁）。原告關於簽發系爭本票之基礎原
    因關係前後陳述不一，所述是否屬實，實非無疑。
　2.又證人黃耀民證稱：伊的綽號叫「金光」，當初伊與原告、
    「蝦子（台語）」結拜，說好要買一批砂石車一起做生意，
    伊等三人透過被告公司負責人侯珷文的朋友介紹，到臺中去
    看中租公司的車，看完後伊等三人都有意願購買，討論後決
    定要買五輛，每輛120萬元共600萬元，希望全額向中租公司
    貸款，但當時資金不足，且伊跟「蝦子（台語）」的信用不
    好，因此伊等三人約定由原告當運輸公司老闆，以原告名義
    買車及申請車貸，並委託侯珷文引見，告知侯珷文要以原告
    名義購車及貸款，因確定要購買砂石車及貸款，原告就簽發
    本票交付侯珷文，伊也簽發面額300萬元支票交給侯珷文，
    作為確定要購買車子的定金，但後來要辦理申請貸款手續時
    ，原告沒有交付相關文件，導致無法申請貸款，也沒有實際
    與中租公司簽約等語（見本院卷第95-103頁），亦與原告之
    前揭主張顯不相符。此外，原告復未能提出其他積極證據以
    實其說，原告前揭主張難信為真。
　3.據此，原告既未能證明系爭本票之基礎原因關係為黃耀民二
    人支付購買車頭定金之擔保付款，基於前述舉證責任分配原
    則，即應為原告不利之認定，故原告主張系爭本票之原因關
    係不存在，請求確認系爭本票債權不存在，為無理由。
　㈣次按無法律上之原因而受利益，致他人受損害者，應返還其
    利益。雖有法律上之原因，而其後已不存在者，亦同。民法
    第179條定有明文。在「給付型之不當得利」，應由主張不
    當得利返還請求權人（受損人），就不當得利成立要件中之
    「無法律上之原因」負舉證責任。因系爭本票係由原告簽發
    後交付被告公司，此為兩造所不爭執，故屬給付型之不當得
    利，應由原告就被告持有系爭本票係無法律上原因乙點負舉
    證責任。原告主張系爭本票之基礎原因關係不存在，故被告
    持有系爭本票係無法律上原因而受有利益，應返還系爭本票
    予原告，然原告就其主張之系爭本票基礎原因關係不存在未
    能舉證，業經本院認定如前，故原告主張被告係無法律上原
    因持有系爭本票，亦屬不能證明。從而，原告依民法第179
    條規定，請求被告返還系爭本票，亦無理由。
五、綜上所述，原告依民事訴訟法第247條規定，請求確認被告
    執有原告於107年1月4日簽發之本票，載憑票支付聲請人150
    萬元，及自107年3月18日起至清償日止，按年息6％計算之利
    息之債權不存在；另依民法第179條規定，請求被告應將系
    爭本票返還原告，均無理由，應予駁回。
六、本件事證已臻明確，兩造其餘主張及舉證，核與本件判決結
    果無影響，爰不再予逐一論駁，併此敘明。
七、據上論結，原告之訴為無理由，依民事訴訟法第78 條，判
    決如主文。
中　　華　　民　　國　　111 　年　　3 　　月　　11　　日
                  民事第四庭  法　官　徐彩芳
以上正本係照原本作成。
如對本判決上訴，須於判決送達後20日內向本院提出上訴狀。如
委任律師提起上訴者，應一併繳納上訴審裁判費。
中　　華　　民　　國　　111 　年　　3 　　月　　14　　日
                              書記官  盧瑞芳